【裁判字號】    98,保險上,17
【裁判日期】    980513
【裁判案由】    給付保險金
【裁判全文】
臺灣高等法院民事判決                98年度保險上字第17號
上  訴  人  丙○○
被 上 訴人  國泰人壽保險股份有限公司
法定代理人  乙○○
訴訟代理人  甲○○
上列當事人間給付保險金事件，上訴人對於中華民國98年2月3日
臺灣臺北地方法院97年度保險字第52號第一審判決提起上訴，本
院於98年5月6日言詞辯論終結，判決如下：
    主      文
上訴駁回。
第二審訴訟費用由上訴人負擔。
    事實及理由
一、上訴人起訴主張：上訴人於民國96年5月9日向被上訴人投保
    國泰人壽創世紀變額萬能壽險（丁型），保險金額為新台幣
    （下同）168萬元， 保險期間為終身（下稱系爭保險契約）
    。嗣上訴人於96年6月間，因下樓領掛號信，不慎意外跌倒
    ，致腰椎挫傷合併第2、3腰椎壓迫性骨折，繼因傷勢惡化，
    致腰脊椎神經根病變，引發中樞神經障礙，造成排尿困難及
    性心理性功能障礙等病症。又上訴人之大陸配偶來台目的係
    違法打工，上訴人受此精神刺激引發急性發作之失衡，導致
    生活尚能自理、喪失工作能力之情形，符合系爭保險契約第
    17條完全殘廢要件，乃於97年3月5日請求被上訴人給付保險
    金額168萬元，詎遭拒絕給付， 被上訴人故意侵害消費者權
    益。爰依系爭保險契約及消費者保護法第51條規定，求為命
    (一)被上訴人應給付上訴人672萬元（ 即保險金168萬元及3倍
    懲罰性賠償金） 及自保險理賠申請書送達翌日起，按年息1
    分計算之利息。(二)被上訴人應在國內自由時報、蘋果日報、
    聯合報、 中國時報以頭版半版篇幅刊登道歉啟事5天（原審
    判決上訴人敗訴，上訴人不服提起上訴），並上訴聲明：(一)
    原判決廢棄。 (二)被上訴人應給付上訴人672萬元及自保險理
    賠申請書送達翌日起，按年息1分計算之利息。 (三)被上訴人
    應在國內自由時報、蘋果日報、聯合報、中國時報以頭版半
    版篇幅刊登道歉啟事5天。
二、被上訴人則以：上訴人雖於上揭時間向被上訴人投保系爭保
    險契約，惟依上訴人所提出96年11月20日行政院衛生署基隆
    醫院（下稱基隆醫院）診斷證明書記載上訴人罹患精神分裂
    症，症狀混亂、生活尚可自理、喪失工作能力之情形，並不
    符合系爭保險契約附表三（下稱系爭附表三）完全殘廢程度
    表任何一項殘廢程度。退步言，縱認上訴人病情符合該附表
    三第7項殘廢程度，亦與該附表三註5：「因重度神經障害，
    經常需醫療護理或專人周密照護者，係指為維持生命必要之
    日常生活活動，全須他人扶助者。而上述『為維持生命必要
    之日常生活活動』，係指食物攝取、大小便始末、穿脫衣服
    、起居、步行、入浴等」之約定不符。又依上訴人所提出97
    年1月11日基隆醫院診斷證明書記載上訴人腰椎挫傷合併第2
    、3腰椎壓迫性骨折，亦與系爭附表三註4：「所謂機能喪失
    係指經6個月以後其機能仍完全喪失者」 之約定不符。系爭
    保險契約約定以月繳方式繳納保險費 ，上訴人僅繳納96年5
    月9日及同年6月11日之第1、2期保險費，自96年7月9日（第
    3期）起即未再繳納保險費， 致系爭保險契約目前處於效力
    停止狀態，縱令上訴人有上開殘廢情形，上訴人亦須舉證證
    明係於系爭保險契約有效期間內所發生之保險事故，否則被
    上訴人不負給付保險金之義務等語，資為抗辯，並答辯聲明
    ：上訴駁回。
三、經查上訴人於96年5月9日向被上訴人投保系爭保險契約，約
    定被保險人即上訴人於本契約有效期間內致成系爭附表三所
    列殘廢之一並經診斷確定者，被上訴人按保險單上所記載之
    保險金額給付完全殘廢保險金。上訴人僅繳納96年5月9日及
    同年6月11日之第1、2期保險費，自96年7月9日（第3期）起
    即未再繳納保險費，系爭保險契約於96年 9月18日起正式停
    止效力，目前仍處於效力停止狀態等情，有系爭保險契約、
    壽險繳費記錄查詢及保單基本資料可稽（ 原審卷第52-86頁
    、第91-93頁），且為兩造所不爭執，堪信為真實。
四、上訴人主張伊因跌倒致腰椎挫傷合併第2、3腰椎壓迫性骨折
    之傷害，引發中樞神經障礙，造成排尿困難及性心理性功能
    障礙等病症；另伊因遭受精神刺激引發急性發作之失衡，導
    致生活尚能自理、喪失工作能力之情形，符合系爭保險契約
    因意外事故及疾病致殘廢之要件，被上訴人應依系爭保險契
    約第17條約定，給付保險金168萬元 ；又被上訴人拒絕給付
    ，故意侵害消費者權益，伊得依消費者保護法第51條規定，
    請求賠償3倍懲罰性賠償金等情， 則為被上訴人所否認，並
    以前開情詞置辯。經查：
  (一)上訴人主張伊於96年 6月間，因下樓不慎跌倒，致腰椎挫傷
    合併第2、3腰椎壓迫性骨折，引發中樞神經障礙，造成排尿
    困難及性心理性功能障礙等病症，符合系爭保險契約因意外
    事故及疾病致殘廢之要件云云，固據提出基隆醫院97年1月1
    1日及同年 8月4日診斷證明書為證（原審卷第88、98頁），
    惟查系爭保險契約第17條第1項約定 ：「被保險人於本契約
    有效期間內致成附表三所列殘廢之一並經診斷確定者，本公
    司（指被上訴人）按保險單上所記載之保險金額及受益人備
    齊理賠申請文件送達本公司時之次一評價日的保單帳戶價值
    二者之和，給付完全殘廢保險金，並加計按日數比例計算已
    扣除之未到期的危險保險費，併入完全殘廢保險金內給付」
    ； 而附表三完全殘廢程度表第6項則約定：「四肢機能永久
    完全喪失者（註4）」，該註4並記載：「所謂機能永久完全
    喪失係指經6個月以後其機能仍完全喪失者」；第7項則約定
    ：「中樞神經系統機能遺存極度障害或胸、腹部臟器機能遺
    存極度障害，終身不能從事任何工作，經常需醫療護理或專
    人周密照護者（註5）」，該註5並記載：「因重度神經障害
    ，經常需醫療護理或專人周密照護者，係指為維持生命必要
    之日常生活活動，全須他人扶助者」。而上述『為維持生命
    必要之日常生活活動』，係指食物攝取、大小便始末、穿脫
    衣服、起居、步行、入浴等」（按上訴人所述情形與系爭附
    表三第1～5項所列完全殘廢情形無涉，故未予敘述）。觀諸
    上開97年1月11日診斷證明書記載「 腰椎挫傷合併第2、3腰
    椎壓迫性骨折； 醫師囑言：97年1月11日門診腰背疼痛」等
    語，可知上訴人腰椎受傷並未達於四肢機能永久完全喪失之
    程度，亦未因該腰椎傷害達於無法活動，日常生活活動均需
    完全仰賴他人扶助之程度，核與系爭附表三第6、7項約定之
    完全殘廢程度不符。又上開97年8月4日診斷證明書僅記載「
    排尿困難」、「性心理性功能障礙」等語，並未記載該病症
    係由腰椎病變或係由何原因所引發，亦未記載上訴人排尿困
    難或性心理性功能障礙已達重度神經障害，經常需醫療護理
    或專人周密照護，為維持生命必要之日常生活活動，全需他
    人扶助，而達於系爭附表三第7項完全殘廢程度。是上訴人
    上開主張，並不可採。
  (二)上訴人雖又主張伊之大陸配偶來台目的係違法打工，伊受此
    精神刺激引發急性發作之失衡，導致生活尚能自理、喪失工
    作能力之情形，符合系爭保險契約因疾病致殘廢之要件云云
    ，惟查上訴人早於61年間即發生精神分裂症，嗣陸續在台北
    市立聯合醫院松德院區、行政院衛生署桃園療養院及基隆醫
    院等就醫，業經本院調閱原法院97年度保險字第72號卷宗核
    閱屬實（該案卷第104-106頁）， 足徵上訴人早於簽訂系爭
    保險契約前即已罹患精神分裂症，且依基隆醫院96年11月20
    日診斷證明書記載上訴人「精神分裂病；醫師囑言：症狀混
    亂，生活尚可自理，喪失工作能力」等語（原審卷第87頁）
    ，可知上訴人亦未因其精神分裂症致生活無法自理，而達於
    系爭附表三第7項為維持生命必要之日常生活活動，全需他
    人扶助之完全殘廢程度。是上訴人上開主張，亦不可採。
  (三)上訴人雖又主張伊於系爭保險契約停止效力前之有效期間即
    已發生腰椎挫傷合併第2、3腰椎壓迫性骨折，被上訴人應負
    給付保險金之義務云云，惟查系爭保險契約約定以月繳方式
    繳納保險費，上訴人僅繳納96年5月9日及同年6月11日之第1
    、2期保險費，自96年7月9日（第3期）起即未再繳納保險費
    ，致系爭保險契約於96年 9月18日起正式停止效力，目前仍
    處於效力停止狀態等情，已如上述，而上訴人所提出之上開
    3份基隆醫院診斷證明書均係系爭保險契約停止效力後所出
    具，且上訴人又不能舉證證明上開疾病係發生於系爭保險契
    約有效期間內，更何況該疾病亦不符合系爭附表三所列任一
    項完全殘廢程度，是上訴人依系爭保險契約第17條約定，請
    求被上訴人給付保險金額168萬元（ 或該金額之70%或80%）
    ，於法無據。
  (四)上訴人雖又主張系爭附表三完全殘廢程度表並未送主管機關
    核准，其加重被保險人之義務及減輕保險人應負之義務，違
    反保險法第54條之1規定，顯失公平， 應屬無效云云，惟查
    系爭保險契約第17條既約定被保險人於系爭保險契約有效期
    間內致成完全殘廢，被上訴人應給付保險金額，則系爭附表
    三就完全殘廢程度列表定義說明，並經上訴人簽署，難認有
    何加重被保險人義務及減輕保險人應負義務之顯失公平情形
    ，是上訴人上開主張，亦不可採。
  (五)綜上，被上訴人抗辯上訴人之上開疾病並不符合系爭附表三
    所列任一項完全殘廢程度，伊不負給付保險金之義務，應屬
    可採，是上訴人依系爭保險契約第17條約定，請求被上訴人
    給付保險金168萬元 ，及依消費者保護法第51條規定，請求
    被上訴人賠償3倍之懲罰性賠償金暨登報道歉云云， 均屬無
    據。
五、綜上所述，上訴人依系爭保險契約約定及消費者保護法第51
    條規定，請求(一)被上訴人給付上訴人672萬元（保險金168萬
    元及3倍之懲罰性賠償金） 及自保險理賠申請書送達翌日起
    ，按年息1分計算之利息。 (二)被上訴人應在國內自由時報、
    蘋果日報、聯合報、中國時報以頭版半版篇幅刊登道歉啟事
    5天，自屬不應准許。 原審所為上訴人敗訴之判決，核無違
    誤。上訴論旨指摘原判決不當，求予廢棄改判，為無理由，
    應予駁回。
六、本件為判決基礎之事證已明，上訴人聲請鑑定其腰椎骨折是
    否引發性心理性功能障礙之原因乙節，核無必要。兩造其餘
    之攻擊或防禦方法及未經援用之證據，經本院斟酌後，認為
    均不足以影響本判決之結果，自無逐一詳予論駁之必要，併
    此敘明。
七、據上論結，本件上訴為無理由，依民事訴訟法第449條第1項
    、第78條，判決如主文。
中    華    民    國    98    年    5    月    13     日
                    民事第十二庭
                        審判長法  官  陳駿璧
                              法  官  陳邦豪
                              法  官  王麗莉
正本係照原本作成。
如不服本判決，應於收受送達後20日內向本院提出上訴書狀，其
未表明上訴理由者，應於提出上訴後20日內向本院補提理由書狀
（均須按他造當事人之人數附繕本）上訴時應提出委任律師或具
有律師資格之人之委任狀；委任有律師資格者，另應附具律師資
格證書及釋明委任人與受任人有民事訴訟法第 466條之1第1項但
書或第2項（詳附註）所定關係之釋明文書影本。
中    華    民    國    98    年    5     月    14    日
                              書記官  顧倪淑貞
附註：
民事訴訟法第466條之1（第1項、第2項）：
對於第二審判決上訴，上訴人應委任律師為訴訟代理人。但上訴
人或其他法定代理人具有律師資格者，不在此限。
上訴人之配偶、三親等內之血親、二親等內之姻親，或上訴人為
法人、中央或地方機關時，其所屬專任人員具有律師資格並經法
院認為適當者，亦得為第三審訴訟代理人。

司法院資訊處製作；財團法人民間司法改革基金會備份。
